臺灣板橋地方法院民事判決　　　　　　　99年度訴字第2576號
原　　　告　陳慧貞
被　　　告　王秀琴
上列當事人間請求所有權移轉登記事件，經本院於民國100年1月
12日言詞辯論終結，判決如下：
    主  文
被告應給付原告新台幣參拾萬元。
訴訟費用由被告負擔。
本判決第一項得假執行，但被告如以新台幣參拾萬元為原告預供
擔保，得免為假執行。
    事實及理由
一、程序部分
    按民事訴訟法第262條第1項規定：「原告於判決確定前，得
    撤回訴之全部或一部。但被告已為本案之言詞辯論者，應得
    其同意」。本件原告於言詞辯論期日撤回先位聲明，及備位
    聲明中有關「被告應自民國（下同）99年8月5日起至給付日
    止，每日新台幣（下同）870元之懲罰性違約金」部分，且
    經被告當庭同意，符合上開規定，先予敘明。
二、原告主張：
  (一)兩造於99年6月18日，就坐落於台北縣板橋市○○街2巷3之1
    號2樓房地（下稱系爭房地）簽定買賣契約，價金約定為290
    萬元，原告並於簽約時支付30萬元作為簽約金，且約定系爭
    房地最遲於99年8月5日前交付完成。被告於簽約時曾告知系
    爭房地所有權人為呂良能，但已達成協議，由呂良能以250
    萬元出售給被告，原告明知如此仍願以相差40萬元之價格向
    被告購買。故於99年6月18日上午，先由呂良能與被告簽署
    買賣契約，下午再由原告與被告簽署買賣契約，原告所支付
    之30萬元簽約金，也先交由代書黃國霖暫為保管。
  (二)豈料，簽約後數日，被告竟要求代書返還本件買賣標的物之
    所有權狀及印鑑證明等相關文件，使過戶流程無法順利完成
    ，經數次溝通，被告仍不願履行合約，為此依系爭不動產賣
    賣契約第8條第4項約定，請求被告賠償30萬元作為違約金。
  (三)並聲明；被告應給付原告30萬元。
三、被告抗辯：
  (一)依買賣之正常程序應先將系爭房地由訴外人呂良能過戶予被
    告，再由被告過戶予原告，但代書告知流程簡化為由訴外人
    呂良能直接過戶予原告，惟因貸款債務人由被告承擔，因而
    被告與訴外人呂良能商量決定終止委託該代書辦理過戶事宜
    。
  (二)被告向訴外人呂良能承租系爭房地已數年，不符土地增值稅
    自用稅率條件，若訴外人呂良能擅為切結即違反稅捐稽徵法
    第41條規定，再依被告與訴外人呂良能之買賣契約第15條約
    定，該契約因違反法令已無條件解除，被告自無法取得系爭
    房地所有權以出售原告，絕非被告拒不辦理。
  (三)兩造雖簽定買賣契約，但被告並未向原告收取任何訂金及價
    款，所有款項皆由黃國霖代書保管。
  (四)並聲明：原告之訴駁回。
四、兩造不爭執之事項：
    兩造於99年6月18日，就坐落於台北縣板橋市○○街2巷3之1
    號2樓房地（為訴外人呂良能所有）簽訂買賣契約，價金約
    定為290萬元。
五、本件爭執點及本院判斷：
  (一)按給付有確定期限者，債務人自期限屆滿時起，負遲延責任
    ；因不可歸責於債務人之事由，致未為給付者，債務人不負
    遲延責任，民事訴訟法第229條第1項、第230條定有明文。
    由上述規定可知，如給付定有確定期限，且可歸責於債務人
    之事由，致未為給付者，債務人自期限屆滿時起，負遲延責
    任。查兩造於買賣契約書約定系爭房地之交付，最遲不得超
    過99年8月5日（本院卷第61頁），即屬「給付有確定期限」
    之情形。故本件所應審酌者，即被告不履行買賣契約是否具
    有不可歸責之事由。
  (二)查被告於99年6月18日上午，先與呂良能簽署買賣契約，約
    定由被告向呂良能購買系爭房地，價金為250萬元，當日下
    午再與原告簽署買賣契約，將系爭房地出售給原告，約定價
    金為290萬元，此有買賣契約書二份附卷可稽（本院卷第50
    頁、第61頁）。又被告雖非系爭房地之所有權人，惟出賣人
    對於買賣標的物，縱無處分權，其買賣契約仍屬有效，出賣
    人亦負有交付其物並移轉其所有權與買受人之義務（最高法
    院81年台上字第1205號判決參照）。因此，被告與原告間之
    買賣契約，並不因被告尚非成為系爭房地之所有權人，而有
    任何影響，兩造仍應受所簽訂之契約拘束。
  (三)依兩造所簽訂之契約第8條第4項約定：「乙方（即被告）若
    有遲延給付之情事，應賠償甲方（即原告）每日按買賣總價
    萬分之三作為懲罰性違約金。如乙方毀約不賣、不為交付或
    其他違約情事時，甲方得解除本契約外，乙方應於五日內將
    所收款項加倍返還甲方，作為違約之損害賠償」（本院卷第
    63頁）。而據證人即代書黃國霖到庭證稱：「我在今年6月
    18日上午先經手被告和呂良能的買賣契約，下午再經手兩造
    間的買賣契約，因為被告向呂良能買的時候，原告已經出現
    ，兩份契約的價差是40萬元，所以才會分上下午成立兩份契
    約」、「（提示上午簽訂之不動產買賣契約書、本院卷第53
    頁）正面的部分是我寫的，我寫的部分是註明要用自用住宅
    的稅率，因為稅金跟一般住宅差2到4倍，雙方有約定如果無
    法辦自用住宅稅率，契約就會解約」、「（提示下午簽訂之
    不動產買賣契約書、本院卷第64-65頁）雙方也有特約事項
    ，約定是說被告有告知原告，房屋所有權還在辦理過戶之中
    ，並將30萬元的價金放在我這邊，等稅單核定下來後，再給
    被告」、「我和被告都沒有向原告說明過戶可能會有無法適
    用自用住宅稅率而解約的情形」、「第一份契約本來是可以
    辦理自用住宅稅率，自用稅率的條件是從來沒有辦過而且沒
    有出租營業的行為就可以辦理，被告有設籍在系爭房屋，但
    她同時有寫一份無租賃申明書，當時稅捐處表示可以按照自
    用住宅稅率來核定稅單，但中間有些阻擾，是被告自己到稅
    捐處向承辦人員表示異議，而且有人打電話到我們代書公會
    向公會的幹部表示我同一天上下午亂簽契約，而且被告也有
    來我們代書事務所吵過幾次，表示他不要賣系爭房屋，也要
    我們撤件，不要繼續辦理過戶手續，被告也請律師發存證信
    函給我，解除委任並要我返還辦理過戶文件給他，所以我就
    向稅捐處辦理撤件並將權狀還給呂良能」、「我有請三造到
    事務所協調，但是被告方面並不接受，我的瞭解是被告另外
    有一個買方，價格多少我不清楚，這個買方不是原告」、「
    當初兩造的約定就是由呂良能先過戶給被告，再由被告過戶
    給原告，並沒有三方或兩方約定直接由呂良能過戶給原告的
    事情，如果被告可以支付尾款，就不需要貸款。在我辦理期
    間，被告並沒有提過要辦理貸款的事情。本案的關鍵是在自
    用住宅稅率的核定，6月28日的無租賃關係申明書是被告在
    簽約當天就簽名的，因為當天他和呂良能對我的要求就是能
    夠辦理自用住宅稅率，所以他和呂良能都各簽一份聲明書，
    至於日期是後來我們送件的時間，因為要準備文件，所以延
    到28日。簽約當時他們是說沒有租賃關係，等到被告不賣給
    原告時，又去稅捐處表示他們有租賃關係，因為稅捐處人員
    需要查核，所以才會找到被告去稅捐處當面再簽一份聲明書
    ，從兩份聲明書就可以判定他們二人只有單純設戶籍而無租
    賃行為，所以本案其實可以辦理自用稅率的，只是他們後來
    又否認，也解除對我的委任才會撤件」等語（本院卷第72
    頁反面-第74頁），且核與被告提出之無租賃關係申明書（
    本院卷第76、81、82頁）、被告與呂良能於99年7月19日撤
    回土地現值申報申請書、被告與呂良能於99年7月21日通知
    代書黃國霖終止委託之存證信函（本院卷第79、80頁）等文
    件內容相符，足證本件系爭房地未能順利完成過戶手續，係
    因被告解除對代書之委託契約、向稅捐稽徵處申請撤件，及
    拒不出面協調所致，故被告不履行買賣契約，即具有可歸責
    之事由。
  (四)被告雖抗辯「代書告知流程簡化為由訴外人呂良能直接過戶
    予原告，惟因貸款債務人由被告承擔」，因而與訴外人呂良
    能商量決定終止委託代書辦理過戶事宜云云，惟未能舉證證
    明，且核與證人黃國霖證詞內容不符，自無從採信。被告又
    辯稱「向訴外人呂良能承租系爭房地已數年，不符土地增值
    稅自用稅率條件，若訴外人呂良能擅為切結即違反稅捐稽徵
    法第41條規定，再依被告與訴外人呂良能之買賣契約第15
    條約定，該契約因違反法令已無條件解除，被告自無法取得
    系爭房地所有權以出售原告，絕非被告拒不辦理」云云，惟
    有無「承租系爭房地數年」一節，為被告於簽約前所明知之
    事實，被告與呂良能簽約之際，既已要求代書黃國霖辦理自
    用住宅稅率，且當場二人並分別簽署「無租賃關係申明書」
    （該申明書上即已記載稅捐稽徵法相關規定），之後於稅捐
    稽徵處查核時，被告又於承辦人員處再簽署一份「無租賃關
    係申明書」，足見被告於簽約時確係表明以「無租賃關係」
    申請辦理買賣過戶手續，代書亦據此辦理相關程序。則在被
    告與呂良能過戶手續並無不適用自用稅率之情形下，被告事
    後卻又向稅捐稽徵處申請撤件（按：撤件申請書上並未記載
    撤件原因），姑且不論撤件之真正原因為何，應認定無法繼
    續辦理過戶手續係因可歸責於被告之事由所致。另外，原告
    於簽約時確已支付簽約款30萬元、經兩造同意暫由代書保管
    之事實，業經代書黃國霖證稱屬實，故被告辯稱其並未收取
    任何訂金及價款云云，亦非實在。
六、綜上所述，本件被告不履行買賣契約，顯具有可歸責之事由
    ，故原告依兩造所簽訂之契約第8條第4項約定，請求被告給
    付違約之賠償金30萬元，為有理由，應予准許。又經核原告
    勝訴所命給付之金額未逾50萬元，本院爰依民事訴訟法第
    389條第1項第5款之規定依職權宣告假執行，並依民事訴訟
    法第392條第2項之規定依職權宣告被告得預供擔保免為假執
    行。
七、本案事證已臻明確，兩造其餘主張陳述及所提之證據暨所提
    之攻擊防禦方法，經本院審酌後，認與本案判斷結果無影響
    ，均毋庸再予一一審酌，附此敘明。
八、據上論結，本件原告之訴為有理由，依民事訴訟法第78條、
    第389條第1項第5款、第392條第2項，判決如主文。
中    華    民    國   100    年    1     月    26    日
                  民事第三庭    法  官  劉以全
以上正本係照原本作成
如對本判決上訴，須於判決送達後20日內向本院提出上訴狀。如
委任律師提起上訴者，應一併繳納上訴審裁判費。
中    華    民    國   100    年    1     月    26    日
                                書記官  蔡忠衛